【裁判字號】    92,再,7
【裁判日期】    920402
【裁判案由】    給付貨款
【裁判全文】
臺灣高等法院民事判決  九十二年度再字第七號
      再  審原告    乙○○
      再  審被告    甲○○
右當事人間給付貨款事件，再審原告對於中華民國九十一年十二月十七日本院九十年
度上字第九三五號確定判決提起再審之訴，本院判決如左：
    主      文
再審之訴駁回。
再審訴訟費用由再審原告負擔。
    事實及理由
一、按再審之訴顯無再審理由者，得不經言詞辯論，以判決駁回之，民事訴訟法第五
    百零一條第二項定有明文。
二、再審原告主張：「
(一)、原確定判決有民事訴訟法第四百九十七條就足以影響於判決之重要證物漏未斟
      酌之再審理由：1.查再審被告一再陳稱該案砂石買賣乃是透過再審原告所簽定
      ，且核諸稅捐稽徵處有關星皇公司之報稅資料確有與再審被告為系爭買賣砂石
      之銷售金額，且為再審被告所不否認，足見本件買賣關係確存在於再審被告與
      訴外人吳政憲間，吳政憲以其子吳俊龍名義簽發系爭支票與再審被告以支付砂
      石之買賣價金，交易雙方約定再審原告代收系爭支票，並由再審原告於該系爭
      支票上以委任取款背書之意思為背書，惟未於支票上為委任取款之形式記載，
      致形式與實質不一致之背書，即係隱存委任取款背書，因未記載委任取款意旨
      ，不發生委任取款背書之效力，惟並無禁止當事人於票據外以特約約定委任取
      款之意。2.按當事人間是否有約定委任取款，乃再審被告是否得據以向再審原
      告請求給付之原因要素，與此有關之證據調查乃屬必要，再審原告亦已提出人
      證之證據方法以證明之，是原確定判決不斟酌再審原告聲請調查證人吳政憲及
      瑞印海運股份有限公司所屬瑞太輪之船長，無視再審原告所得主張之抗辯，並
      以無調查必要為由，逕為再審原告不利之判決，認事用法洵有違誤，有民事訴
      訟法第四百九十七條之再審理由。
(二)、原確定判決有適用法歸顯有錯誤及判決主文與理由矛盾之再審事由：
  (1)再審被告提出兩造簽訂買賣契約書，故認再審原告乃係買賣契約之當事人，自得
    請求給付貨款。惟該買賣契約，實乃兩造所簽定之另一宗塊石買賣契約，非本件
    之砂石買賣契約，而與本案無關，再審被告提出該契約書，顯有欺瞞之嫌。再審
    原告既非契約當事人，自無給付貨款之義務，原確定判決逕以再審原告為背書人
    ，而判令再審原告應給付貨款，適用法規定顯有錯誤，亦有判決主文與理由矛盾
    之誤。
  (2)又原判決適用法規顯有錯誤尚包含消極不適用法規影響於判決者。按票據債務人
    不得以自己與發票人或執票人之前手間所存抗辯之事由，對抗執票人，但若票據
    債務人以其自己與執票人間所存抗辯之事由，對抗執票人，則為法之所許，最高
    法院七十三年台上字第四三六四號判例可參。本件再審原告受系爭砂石買賣契約
    當事人所託代為託收該筆價金，雖再審原告未於支票背書時註明委任取款，乃係
    隱存委任取款背書，然再審被告知之甚詳，亦有證人得據以調查，而當事人於票
    據外以特約約定委任取款之意，此事由存在於再審原告與再審被告間，再審原告
    自得以此對再審被告之請求為票據抗辯之主張，原確定判決未予審酌，自有判決
    適用法規顯有錯誤之再審事由。
(三)、
  1.票據法為保障第三人交易安全而有文義責任之規定，然票據之前後手間並無此考
    量，而其間權利義務關係應以原因關係為準，此觀諸票據法第十三條本文之反面
    解釋，票據債務人得以自己與執票人間所存抗辯之事由，對抗執票人可知，最高
    法院五十一年度台上字第一一九０號判例可參。是本件再審原告雖形式上為背書
    人，與直接後手（再審被告）間仍應以原因關係為權利義務關係，核先敘明。
  2.原確定判決適用法規顯有錯誤，按民事訴訟法第二百二十二條第三項規定，法院
    依自由心證判斷事實之真偽，不得違背論理及經驗法則。按互有開立支票以給付
    價金及交付貨物開立發票間通常足認有買賣契約存在，然原確定判決竟僅以開立
    支票之名義人（訴外人吳俊龍）不認識交貨人，即認買賣契約不存在，實有違背
    經驗法則之違背法令。況原確定判決認再審原告與發票人吳俊龍間有買賣契約，
    惟查吳俊龍並不認識再審原告，原確定判決顯有判決理由矛盾之違背法令。且再
    審被告於第一審時皆謂再審原告並非買主，是再審原告並非契約當事人，其原因
    關係既不存在，再審原告自無庸給付票款至明。
  3.查原確定判決理由中所採認兩造不爭執之貨物進出口資料，皆為瑞太八號輪由花
    蓮港載至澎湖，但原確定判決所採之買賣契約卻以台南安平港為交貨港口，相差
    甚遠，顯有矛盾。
三、按不得上訴於第三審法院之事件，其經第二審確定之判決，如就足影響於判決之
    重要證物漏未斟酌者，固得依民事訴訟法第四百九十七條規定，提起再審之訴。
    惟所謂就足以影響判決之重要證物漏未斟酌，係指足以影響於判決基礎之重要證
    物，於前訴訟程序業已提出，然未經確定判決加以斟酌或不予調查或未為判斷，
    且該證物足以動搖原確定判決基礎者。若於判決理由項下說明無調查之必要，或
    縱經斟酌亦不足影響判決基礎者，即與漏未斟酌有間，不得據為本條所定之再審
    理由。再審原告主張「當事人間是否有約定委任取款之意，乃係再審被告是否得
    據以向再審原告請求給付之原因要素，與此有關之證據調查乃屬必要，再審原告
    既已提出人證之證據方法，是原確定判決不斟酌再審原告聲請調查證人吳政憲及
    瑞印海運股份有限公司所屬瑞太輪之船長，有民事訴訟法第四百九十七條之再審
    理由」云云。惟按「發見人證，不得據為再審之訴之事由。且以發見證物為理由
    ，提起再審之訴時，亦不許與發見之人證合用為證據方法。( 即不許用人證證明
    證物為真實)」 (參照姚瑞光著，民事訴訟法論第五○一頁)則再審原告主張原確
    定判決漏未傳訊證人，顯與重要「證物」漏未斟酌之再審要件不合，已非可採。
    況查原確定判決已於判決理由中說明「即使買賣關係存在於被上訴人（即再審事
    件之再審被告）與星皇公司間，亦不能據此即證明上訴人（即再審事件之再審原
    告）之背書為委任取款之事實。再者，如上訴人之背書係為上訴人取款後交付予
    被上人，則於未經取款而將支票交付予被上訴人時，常理上當會塗銷背書，而上
    訴並未採如此措施，因此，其辯稱背書係為取款云云，未可採信。本件上訴人既
    不能舉證證明其背書係基於委任取款之目的，其據此為票據抗辯，即無理由。上
    訴人雖聲請訊問證人吳政憲，然證人吳政憲現人在大陸，無法聯絡，業經證人吳
    俊龍證述在卷，本院多次通知其到場作證，亦無法送達，故上訴人聲請此一證據
    ，無調查必要，併予敘明」等語，加以斟酌，依據前開說明，原確定判決顯已於
    判決理由項下說明無調查之必要，且亦闡明縱經斟酌亦不足影響判決基礎，即與
    「足以影響判決之重要證物漏未斟酌」之要件有間，顯無再審原告所主張之民事
    訴訟法第四百九十七條之再審事由。
四、按「民事訴訟法第四百九十六條第一項第二款所謂：判決理由與主文顯有矛盾，
    係指判決依據當事人主張之事實，認定其認求或對造抗辯為有理由或無理由，而
    於主文為相反之諭示，且其矛盾為顯然者而言。茲確定判決於理由項下，認定再
    審原告對於再審被告部分之上訴，為無有理由，而於主文諭示駁回再審原告此部
    分之上訴。依上說明，並無判決理由與主文顯有矛盾之情形。」最高法院八十年
    台再字第一三○號著有判例可稽。再審原告雖主張：再審原告既非契約當事人，
    自無給付貨款之義務，原確定判決以再審原告為背書人，判令再審原告應給付貨
    款，適用法規定顯有錯誤，亦有判決主文與理由矛盾之誤云云。惟查原確定判決
    係本於票據之法律關係，判令再審原告應負背書責任，再審原告主張係判令再審
    原告給付貨款云云，顯與事實不符，已非可採。且前開判決理由欄內既為不利於
    再審原告之認定，主文欄內為駁回再審原告之上訴，自無判決主文與理由矛盾之
    情形。再審原告執此提起再審之訴，即非可採。
五、又按確定終局判決適用法規顯有錯誤者，得提起再審之訴，民事訴訟法第四百九
    十六條第一項第一款固有明文。所謂適用法規顯有錯誤，應以確定判決違背法規
    或現存判例解釋者為限，若在學說上諸說併存尚無法規判解可據者，不得指為用
    法錯誤（最高法院五十七年台上字第一○九一號判例參照）。又按事實審法院認
    定事實之職權，無適用法規顯有錯誤之可言（最高法院六十三年台再字第六七號
    判例參照）。又適用法規顯有錯誤，不包括漏未斟酌證據及認定事實錯誤之情形
    在內（最高法院六十三年台上字第八八○號判例參照）。再審原告主張：再審原
    告雖未於支票背書時註明委任取款，乃係隱存委任取款背書，然再審被告知之甚
    詳，亦有證人得據以調查，此事由存在於再審原告與再審被告間，再審原告自得
    以此對再審被告之請求為票據抗辯之主張，原確定判決未予審酌，有消極不適用
    法規影響於判決之誤，自有判決適用法規顯有錯誤之再審事由。」等語。惟按票
    據為文義證券，「在票據上簽名者，依票上所載文義負責。」票據法第五條定有
    明文，再審被告既未於支票背書時註明委任取款，即應依票上所載文義負背書責
    任，並無所謂「隱存」委任取款背書之問題，且查原確定判決已以「因此，即使
    買賣關係存在於被上訴人與星皇公司間，亦不能據此即證明上訴人之背書為委任
    取款之事實。再者，如上訴人之背書係為上訴人取款後交付予被上訴人，則於未
    經取款而將支票交付予被上訴人時，常理上當會塗銷背書，而上訴人並未採如此
    措施，因此，其辯稱背書係為取款云云，未可採信。本件上訴人既不能舉證證明
    其背書係基於委任取款之目的，其據此為票據抗辯，即無理由。」等語，認定再
    審原告之背書並非基於委任取款之目的，核屬法院職權認定事實之範疇，而非適
    用法規顯有錯誤。再審原告並未指出本院上開確定判決有何違背法規或現存判例
    解釋之情形，僅以本案之事實認定問題提起再審，不構成再審理由。
六、綜上所述，原確定判決並無再審原告主張之適用法規顯有錯誤及不得上訴於第三
    審法院之事件，其經第二審確定之判決，就足影響於判決之重要證物，漏未斟酌
    之情形，再審原告據以提起再審之訴，為顯無理由，應不經言詞辯論，予以駁回
    。
中      華      民      國    九十二    年      四      月      二      日
                                  民事第十庭
                                      審判長法  官  林  敬  修
                                            法  官  黃  騰  耀
                                            法  官  藍  文  祥
右正本係照原本作成。
不得上訴。
中      華      民      國    九十二    年      四      月      八      日
                                            書記官  顧  倪淑貞


司法院資訊處製作；財團法人民間司法改革基金會備份。
